【裁判字號】    92,易緝,108
【裁判日期】    920827
【裁判案由】    詐欺
【裁判全文】
臺灣桃園地方法院刑事判決                        九十二年度易緝字第一○八號
    公  訴  人  臺灣桃園地方法院檢察署檢察官
    被      告  甲○○
右列被告因詐欺案件，經檢察官提起公訴（九十年偵緝字第四九四號），本院判決如
左：
    主  文
甲○○無罪。
    理  由
一、公訴意旨略以：甲○○基於意圖為自己不法之所有之概括犯意，先向乙○○稱中
    興電工機械股份有限公司（下稱中興電工）所承作「佛教大林醫院空調設備工程
    」其中消防排煙配電及動力配電工程部分要對外招標委託其他廠商承攬，有利可
    圖，欲與乙○○合夥承作上開工程，由乙○○以東承電器工程有限公司（下稱東
    承公司）之名義參與投標，甲○○則負責找施工人員參與施作，於八十七年六月
    間向乙○○佯稱欲參與投標需先交付中興電工一筆新臺幣（下同）一百萬元之交
    際費，乙○○不疑有他，乃如數交付，嗣於同年月十九日至中興電工公司投標，
    復被中興電工要求需簽發一紙一百八十萬元之支票作為工程保證金時，始察覺有
    異。又甲○○明知自己無償債能力，亦無力承作新工程，竟於八十七年九月間，
    向乙○○佯稱承包中興電工新竹工地之工程，需要資金一百萬元，並交付二紙面
    額各為五十萬元之本票（起訴書誤載為支票）供作擔保，得款後用以清償自己之
    債務，復於八十七年十一月間（乙○○嗣後更正實際借款時間是八十七年八月上
    旬），向乙○○佯稱其承攬大林工程需要資金周轉，向乙○○借款七十九萬元，
    並交付面額各為九萬元、四十萬元之本票（起訴書誤載為支票）二紙、以及由其
    背書，第三人鄭漢隆為發票人，臺灣中小企業銀行桃園分行為付款人，帳號○五
    二五六號，票號ＡＵ0000000號，面額三十萬元之支票一紙供作擔保，致
    乙○○不疑有他，如數交付借貸。詎甲○○交付之上開支票屆期提示付款遭拒，
    又其所簽發之本票均未獲支付，乙○○始知受騙，因認被告涉有刑法第三百三十
    九條第一項之詐欺罪嫌。
二、按犯罪事實，應依證據認定之，無證據不得推定其犯罪事實，又不能證明被告犯
    罪者，應諭知無罪之判決，刑事訴訟法第一百五十四條、第三百零一條第一項分
    別定有明文；而事實之認定，應憑證據，如未能發現相當證據，或證據不足以證
    明，自不能以推測或擬制之方法，為裁判基礎；倘積極證據不足為不利於被告事
    實之認定，即應為有利於被告之認定，更不必有何有利之證據（最高法院四十年
    臺上字第八六號、三十年臺上字第八一六號判例意旨參照）。再按刑法第三百三
    十九條第一項詐欺罪之成立，以意圖為自己或第三人不法之所有，以詐術使人將
    本人或第三人之物交付為要件，是倘若行為人施詐時之意圖尚有存疑，且亦無證
    據證明被告有施用詐術致被害人陷於錯誤交付財物之客觀行為，則其行為尚與刑
    法第三百三十九條第一項之構成要件相間。至於民事債務當事人間未依債務本旨
    履行給付之情形，若非出於自始無意給付之詐欺行徑時，自不該當刑法第三百三
    十九條第一項詐欺罪之構成要件。而刑事被告依法不負自證無罪之義務，故別無
    積極證據之情形下，自難以被告單純債務不履行狀態，推定被告自始即有不法所
    有之意圖而施行詐術；再以刑法上詐欺罪之立法意旨，係以禁止於經濟行為中使
    用不當之方法得利為規範目的，而經濟行為亦因其行為本質及類型，而於交易領
    域中有其特有之行為特性，法律原則上固應保障交易之秩序，惟於具體案例中，
    亦應顧及交易雙方為交易行為時，是否有具體情事，足認其違背正當之經濟秩序
    ，而應予以制裁。否則，經濟行為本身原寓有不同程度之不確定性或交易風險，
    交易雙方本應自行估量其主、客觀情事及搜集相關資訊，包括考量對方之資格、
    能力、信用，及交易內容之投資報酬率、資金風險等因素，以作為其判斷之參考
    ，除具上開違反詐欺罪之具體情事外，非謂當事人之一方有無法依約履行之情形
    ，即應成立詐欺罪，否則刑事詐欺責任與民事債務不履行責任將失其分際。
三、公訴人認被告涉有詐欺之犯行無非係以：（１）告訴人乙○○之指訴；（２）被
    告簽發之收據、支票及本票數紙以及中興電工工程委託承裝議（比）價須知、議
    價記錄等；（３）於八十七年十月十五日（起訴書誤繕為八十九年）開始即有大
    量退票之情事發生，被告亦自承其所經營之公司於八十七年十月十日結束營業，
    足認被告明知自已並無清償能力，竟仍連續以承作新工程及需周轉金為由持支票
    及本票向乙○○借貸現款一百萬元、七十九萬元，屆期未補足存款，而遭退票等
    為據。訊據被告甲○○固坦承有向告訴人商借上開款項，並交付上開票據予告訴
    人乙○○等情，惟堅詞否認有何詐欺之犯行，辯稱：伊有跟告訴人說需要交際費
    ，告訴人給伊的這一百萬元是作為交際費，履約保證金是告訴人另外開支票給業
    主，伊請中興電工的人去喝酒、吃飯，告訴人有時有參與，伊以前就跟告訴人有
    借貸關係，伊向告訴人借一百萬元是公司要週轉用，告訴人與伊經常一起到南部
    工地，告訴人知道伊公司財務、營運狀況尚可，有很多工程款未收，伊向告訴人
    借七十九萬是發薪水用，後來公司出狀況倒閉，無法如期還款，但伊有陸續三萬
    、三千、五千還他，伊還了將近四十萬等語。經查：
（一）一百萬元交際費部分：
  １、告訴人交付一百萬元予被告，並由被告簽立收據為憑之事實，固為告訴人及被
      告所不爭執，且有收據影本乙紙在卷足憑。惟關於告訴人交付該筆款項的原因
      ，告訴人於偵訊及本院訊問時初稱：被告向伊佯稱須先交付一百萬履約保證金
      ，後來伊才發現根本沒有這筆款項云云（見本院九十一年一月八日訊問筆錄）
      嗣於本院與被告對質時則復稱：「（問：你交現金一百萬元給被告時，被告到
      底是跟你說這是交際費或是履約保證金？）他跟我說要先拿出一百萬才能接到
      工程，他說要分配給他們中興電工裡面的人」「（問：你的意思是否被告當時
      並沒有說這現金一百萬要作為履約保證金？）是」「（問：你為何之前在本院
      九十一年一月八日訊問時說被告告訴你這一百萬元要做履約保證金？）他當時
      有說要給他們一百萬，並沒有說是履約保證金」等語（見本院九十二年七月二
      十九日訊問筆錄）；其後告訴人於本院九十二年八月十三日審理時亦稱：「關
      於一百萬元交際費的事，被告當時有跟我講那是交際費，做生意多少都會交際
      」等語，是依上情，足見被告並無對告訴人施用詐術訛稱須一百萬元之履約保
      證金的事實。
  ２、被告供稱伊有以該款請中興電工的人員喝酒、吃飯，而告訴人有時亦參與之情
      ，為告訴人所是承（見本院九十二年七月二十九日、九十二年八月十三日訊問
      筆錄），而被告與告訴人嗣後確與中興電工簽約承攬「佛教大林醫院」之前開
      工程，其後二人並合作施工乙節，亦為告訴人陳明在卷，依上述，更足證被告
      並無詐欺之犯意及犯行。至被告雖於偵訊時供稱：伊跟告訴人說中興電工需要
      交際費，事實上伊拿去週轉云云（見九十年度偵緝字第四九四號卷第十五頁）
      ，惟按被告之自白，不得作為有罪判決之唯一證據，仍應調查其他必要之證據
      ，以察其是否與事實相符，刑事訴訟法第一百五十六條定有明文。本件公訴人
      並未舉證證明被告將前開一百萬元用於私人週轉用之事實，參以，被告於本院
      九十二年八月十三日訊問時係供稱：「（問：檢察官問你時你為何說實際上你
      把交際費拿去周轉？）檢察官問我時，我慌了，我沒有聽懂問題，我去交際時
      ，告訴人也有去兩次，這筆錢跟工程款是分開獨立的帳」等語，則被告之自白
      前後既有歧異，自不得僅憑其前開具瑕疵之偵訊中自白即遽認其犯罪。又本件
      被告所述其將前開款項用於交際而告訴人有時亦參與之事實，既與告訴人坦承
      曾參與被告所述之交際場合乙節相符，是應認被告其後在本院之供述為可採。
  ３、告訴人於八十七年六月間交付予被告一百萬元時，被告已告知是作為交際費，
      告訴人亦清楚知悉該筆款項之用途，自難謂告訴人係陷於錯誤始交付金錢予被
      告；且被告收受該筆款項後，告訴人亦曾與被告共同與中興電工之人員使用該
      筆交際款項，從而，自難遽對被告以詐欺罪相繩。
（二）借款部分：
  １、借款一百萬元部分：
      被告坦承於八十七年九月間向告訴人借款一百萬元之事實，此且有被告所簽發
      面額各為五十萬元之本票影本二紙在卷可佐，固堪認為實在。公訴意旨雖謂：
      被告係向告訴人佯稱「承包中興電工新竹工地之工程需資金一百萬元」而借款
      ，然告訴人乙○○於本院訊問時係陳稱：被告在八十七年九月下旬向伊借款軋
      票，被告當時只說「要付工程款」，在新竹之中興電工工程「如能標到」的話
      ，則可返還向其借貸之一百萬元，被告說該工程還在談尚未簽約，因為大林醫
      院的工程，被告很容易就拿到，此件伊認為被告跟中興電工的關係，應該也很
      容易就拿到工程等語（見本院九十一年一月八日訊問筆錄），是依上述，告訴
      人於借款予被告之際，已明知被告尚未標得中興電工新竹之工程，足見被告並
      未對其施用任何詐術。告訴人之所以誤認被告應有能力加以償還，全係告訴人
      一昧之認為被告應可標得上開工程，然商業交易行為本有高度之經營風險，非
      交易之初所能全盤掌控，而本件被告於向告訴人借款時，縱曾向告訴人宣稱如
      標得上開工程即可還款，然其並非告知其已標得上開工程之不實事實，告訴人
      自行將風險評估錯誤，尚難謂其係因被告施用詐術而陷於錯誤。在瞬間多變之
      商業競爭場上，縱事後被告未能標得該工程，亦無法以被告當時之原承諾，即
      遽認被告於借款之初即有何不法所有之意圖。
  ２、借款七十九萬元部分：
      告訴人指述被告於八十七年八月上旬以承攬「佛教大林醫院」之前開工程需要
      資金發薪水和周轉為由，向其借款七十九萬元之事實，固據被告供承不諱，且
      有被告所交付之面額各為九萬元、四十萬元的本票影本二紙、及前述由第三人
      鄭漢隆所簽發面額為三十萬元之支票乙紙可稽，堪認為實在（註：起訴書雖記
      載被告此筆借款時間係在八十七年十一月間，然告訴人嗣已更正實際借款時間
      為八十七年八月上旬，見本院九十一年一月八日訊問筆錄）。惟查，告訴人自
      承之前即曾與被告有金錢借貸關係，被告說要發薪水且工程要周轉，伊沒有詳
      細問借款之原因，伊之所以借款予被告是因希望被告幫伊介紹工程，然被告後
      來介紹二、三個工程給伊都沒有成功等語（見本院九十一年一月八日訊問筆錄
      ），足見告訴人係基於希望被告介紹工程之原因而借款予被告，並非係因被告
      施用詐術陷於錯誤而借款。
  ３、公訴意旨雖謂被告交付前開本票、支票予告訴人以供擔保，使告訴人不疑有他
      ，如數借款予被告，嗣後前開票據均遭退票，且於八十七年十月十五日開始即
      有大量退票之情事發生，被告亦自承其所經營之公司於八十七年十月十日結束
      營業，足認被告明知自已並無償債能力云云。惟查，被告向告訴人借款一百萬
      元及七十九萬元而交付上開票據時（八十七年八月、九月年間），尚無退票之
      情形，亦非拒絕往來戶，此有九十年八月二十日桃票字第四五一號函附之被告
      退票紀錄明細影本在卷可憑（見九十年度偵緝字第四九四號卷第三十七頁、第
      三十八頁）。又被告自八十七年十月十一日起因涉犯偽造文書案件，遭羈押於
      臺灣桃園看守所，迄八十七年十二月四日始行釋放乙節，有臺灣高等法院被告
      全國前案紀錄表在卷可按，衡情，堪認被告供稱其係因偽造文書一案而致公司
      倒閉，無法拿到工程，致使經濟陷於困頓，無法償還積欠告訴人之借款，應非
      子虛。再前述面額三十萬元、發票人為鄭漢隆之支票一紙即一般所稱之「客票
      」，所謂客票涵義包括因業務上往來而取得他人之票據或向他人週轉借得之票
      據，而通常收受票據之人，僅重視票據是否有正當之來源及信用是否良好，並
      不分辨該客票係持票人因業務上往來而取得之票據或向他人週轉借得之票據，
      蓋發票人應負之票據責任無分軒輊，持票人得行使之票據上權利亦無不同，是
      客觀上難認被告甲○○將其他人簽發之支票作為償付其所欠告訴人款項之行為
      ，係施用詐術；況告訴人於收受該紙支票之時應已知悉該等支票非被告所簽發
      ，否則焉會令被告於其上背書，猶予收受，是告訴人當無陷於錯誤可言。
  ４、被告供稱伊於公司倒閉後，仍有陸續還款予告訴人之事實，亦據告訴人供承：
      「上述二筆欠款他（被告）大約還我十萬元左右（是陸續還），三萬、三千、
      五千這樣還」、「（被告還款）是在八十八年間，我電話跟他催他才還我，他
      當時家境困難」等語（見九十二年七月二十九日訊問筆錄），是依上情，若果
      被告真有詐騙告訴人的意圖，理應於取得款項後或票據屆期退票時，即逃逸無
      蹤，焉會在經濟困窘之環境下，仍勉力清償給付告訴部分欠款？參以，被告事
      後又亟欲與告訴人和解，協調清償債務事宜，此有清償債務協議書一紙附卷可
      考，更顯見被告自始並無詐欺告訴人之意，是被告所辯並無詐欺之犯意等語，
      尚非虛妄，堪予採信。
  ５、綜上，被告於借款後雖有債務不履行之情事，惟苟無證據足以證明被告於借款
      之初即有不法所有之意圖，尚不得僅以其事後違反債信、遲延還款之客觀事態
      ，即推定被告自始即具有詐欺取財之犯意。
四、綜上所述，被告於借款之初，既均查無詐欺之意圖，亦查無有何施用詐術而使告
    訴人陷於錯誤交付財物之行為，其所為尚與詐欺罪之構成要件有間，本件核屬消
    費借貸之民事糾紛，依首揭說明，尚難以詐欺罪相繩。此外，復查無其他積極證
    據足資證明被告涉有詐欺犯行，既不能證明被告犯罪，依前開說明，自應為被告
    無罪之諭知。
據上論斷，應依刑事訴訟法第三百零一條第一項，判決如主文。
本案經檢察官羅秀蓮到庭執行職務。
中        華        民        國      九十二    年    八    月  二十七  日
                                 臺灣桃園地方法院刑事第八庭
                                        法  官  林曉芳
右正本證明與原本無異。
如不服本判決，應於判決送達後十日內向本院提出上訴狀( 應附繕本 )，上訴於
臺灣高等法院。
                            書記官  賴朱梅
中        華        民        國      九十二    年    八    月  二十九  日


司法院資訊處製作；財團法人民間司法改革基金會備份。
